【裁判字號】    99,交聲,1597
【裁判日期】    991018
【裁判案由】    違反道路交通管理處罰條例聲明異議
【裁判全文】
臺灣臺北地方法院交通事件裁定        99年度交聲字第1597號
原處分機關  臺北市交通事件裁決所
異議人即
受處分人    甲○○
上列異議人即受處分人因違反道路交通管理處罰條例案件，對於
臺北市交通事件裁決所於民國99年10月7日所為之處分（原處分
案號：北市裁罰字第裁22-AEX678626號）聲明異議，本院裁定如
下：
    主  文
原處分關於甲○○汽車駕駛人，駕駛汽車經測試檢定酒精濃度超
過規定標準，處罰鍰新臺幣肆萬伍仟元部分撤銷。
上開罰鍰撤銷部分，甲○○汽車駕駛人，駕駛汽車經測試檢定酒
精濃度超過規定標準，處罰鍰新臺幣壹萬伍仟元。
其餘異議駁回。
    理  由
一、原處分意旨略以：異議人即受處分人甲○○（下稱異議人）
    於民國98年7月23日21時58分許，駕駛車牌號碼781-DEF號重
    型機車（下稱系爭機車），行經臺北市○○路○段166巷口
    ，因「汽車駕駛人酒精濃度超過規定標準（0.55以上）」之
    違規行為，經臺北市政府警察局文山第二分局（下稱舉發單
    位）攔停後掣發北市警交字第AEX678626號舉發違反道路交
    通管理事件通知單（下稱舉發通知單）。嗣原處分機關於99
    年10月7日以北市裁罰字第裁22-AEX678626號違反道路交通
    管理事件裁決書，依違反道路交通管理處罰條例第35條第1
    項第1款規定，逕行裁處異議人新臺幣（下同）4萬5千元罰
    鍰及吊扣駕駛執照1年（吊扣機車駕駛執照1年部分已執行完
    畢），並施以道路交通安全講習等語。
二、異議意旨略以：伊於上開時、地酒後駕車之違規，業經臺灣
    臺北地方法院檢察署檢察官以98年度偵字第19341號為緩起
    訴處分確定，緩起訴期間為1年，並向臺北市觀護志工協進
    會支付3萬元及接受6小時道路交通安全講習，依據「一行為
    不二罰」、「一罪不能二罰」，爰請求撤銷交通違規罰鍰4
    萬5千元等語。
三、原處分對於異議人酒後駕車部分之處罰，係基於單一違規行
    為，依據同一法律規定（道路交通管理處罰條例第35條第1
    項第1款、第24條第1項第2款）所為之處罰，其處罰方式雖
    有3種，然實際則為單一處分，無法割裂，故異議人聲明異
    議時雖僅就原處分裁處罰鍰之部分聲明異議，惟基於上開原
    則，原處分就異議人酒後駕車行為所違反道路交通管理處罰
    條例規定而裁處之裁決全部，均在聲明異議範圍內，應受法
    院審查，先予敘明。
四、按汽車駕駛人飲用酒類或其他類似物後其吐氣所含酒精濃度
    超過每公升0.25毫克或血液中酒精濃度超過百分之0.05以上
    ，不得駕車；又汽車駕駛人，駕駛汽車經測試檢定有酒精濃
    度超過規定標準之情形者，處1萬5千元以上6萬元以下罰鍰
    ，並當場移置保管該汽車及吊扣其駕駛執照1年，並應接受
    道路交通安全講習，道路交通安全規則第114條第2款、道路
    交通管理處罰條例第35條第1項第1款、第24條第1項第2款分
    別定有明文。又道路交通管理處罰條例所稱之汽車，包括「
    機器腳踏車」，亦為道路交通管理處罰條例第3條第8款所明
    定。另按駕駛人駕駛機器腳踏車違反道路交通管理處罰條例
    第35條第1項第1款者，期限內繳納或到案聽候裁決者，應處
    罰鍰4萬5千元，違反道路交通管理事件統一裁罰基準及處理
    細則所附違反道路交通管理事件統一裁罰基準表可資參照。
五、次按道路交通管理處罰條例所規定之罰則本質上係屬行政罰
    ，此由該條例中就交通違規行為所定法律效果包括罰鍰、記
    點、吊扣證照等行政罰觀之甚明（參照行政罰法第1條、第2
    條將罰鍰、吊扣證照處分均定為行政罰），是違反道路交通
    管理處罰條例之裁罰事件，自有行政罰法之適用。又94年2
    月5日公布，於95年2月5日施行之行政罰法第26條規定：「
    一行為同時觸犯刑事法律及違反行政法上義務規定者，依刑
    事法律處罰之。但其行為應處以其他種類行政罰或得沒入之
    物而未經法院宣告沒收者，亦得裁處之。前項行為如經不起
    訴處分或為無罪、免訴、不受理、不付審理之裁判確定者，
    得依違反行政法上義務規定裁處之」，又其他種類行政罰，
    係指違反行政法上之義務應受「裁罰性」之「不利處分」，
    依行政罰法第2條規定，包括限制或禁止行為之吊扣證照處
    分；究其立法理由，一行為同時觸犯刑事法律及違反行政法
    上義務規定時，由於刑罰與行政罰同屬對不法行為之制裁，
    刑罰之懲罰作用較強，故在處罰目的相同且處罰方式相同時
    ，若依刑事法律處罰，即足資警惕時，實無一事二罰再處行
    政罰之必要；且刑事法律處罰，由法院依法定程序為之，較
    符合正當法律秩序，應予優先適用，故同時觸犯刑事法律及
    違反行政法上義務規定之行為，行政機關得否科以與刑罰相
    類之行政罰處罰，端視該行為之刑事訴追或審判程序終局結
    果而定，在刑事訴追、審判程序尚未終局確定前，行政機關
    自不得逕予裁罰，至於罰鍰以外之沒入或其他種類行政罰，
    因兼具維護公共秩序之作用，為達行政目的，行政機關仍得
    併予裁處。
六、再按94年12月28日修正公布，並於95年7月1日施行之道路交
    通管理處罰條例第35條第8項規定：「前項汽車駕駛人，經
    裁判確定處以罰金低於本條例第92條第3項所訂最低罰鍰基
    準規定者，應依本條例裁決繳納不足最低罰鍰之部分」，對
    照行政罰法第26條關於一事不二罰之規定，係於94年2月5日
    公布，於95年2月5日施行，顯見上開處罰條例規定之立法目
    的應係考量適用行政罰法第26條後，在酒後駕車違規應受刑
    事處罰者，刑罰處罰額度低於行政罰之流弊，參以大法官會
    議釋字第503號解釋所揭示：「…違反作為義務之行為，同
    時構成漏稅行為之方法而處罰種類相同者，如從其一重處罰
    已足達成行政目的時，即不得再就其他行為併予處罰，始符
    憲法保障人民權利之意旨」之法理，亦徵上開大法官解釋並
    未排除因前揭刑事處罰偏低所產生不合理之流弊而特別立法
    補繳差額之情形。復按中央法規標準法第16條規定：「法規
    對其他法規所規定之同一事項而為特別之規定者，應優先適
    用之。其他法規修正後，仍應優先適用」，又道路交通管理
    處罰條例第2條規定：「道路交通管理、處罰，依本條例規
    定；本條例未規定者，依其他法律規定」，行政罰法第1條
    規定：「違反行政法上義務而受罰鍰、沒入或其他種類行政
    罰之處罰時，適用本法。但其他法律有特別規定者，從其規
    定。」故道路交通管理處罰條例基於特別法之地位而優於普
    通法行政罰法之適用。
七、又刑事訴訟法第253條之1所指之緩起訴處分，其內容、要件
    與依刑事訴訟法第252條所為之不起訴處分迥異，緩起訴處
    分為介於起訴、與微罪職權不起訴間之緩衝設計，而檢察官
    為緩起訴處分時，依刑事訴訟法第253條之2第1項規定對被
    告所為之指示及課予之負擔，雖非刑罰，但對被告而言，仍
    有財產減少及自由受限之影響，在性質上具有實質制裁之效
    果，是緩起訴之被告依檢察官緩起訴處分命令，向國庫或公
    益團體繳納捐款者，乃係履行檢察官緩起訴處分之命令，在
    性質上當屬處分金，而與刑罰之罰金無異。從而，道路交通
    管理處罰條例第35條第8項所規定之「罰金」，在解釋上應
    包括依檢察官緩起訴處分命令而向國庫或公益團體繳納捐款
    之情形在內，是異議人如已依檢察官之緩起訴處分命令，向
    國庫或公益團體繳納捐款，即已履行檢察官為緩起訴處分命
    令所課予之負擔，核與該條項所定之「經裁判確定處以罰金
    」情形無異，倘其所繳納款項之金額未低於最低罰鍰基準規
    定者，即不應再受同種類之行政罰之罰鍰制裁；惟如其因同
    一行為所受之罰金刑事處分低於最低罰鍰基準規定時，交通
    裁罰機關自仍得裁處該行為人不足部分之罰鍰。
八、經查：
  (一)異議人在前揭時、地，於飲酒後騎乘車牌號碼781-DEF號重
    型機車，經警攔檢測得呼氣酒精濃度達每公升0.61毫克，嗣
    經臺灣臺北地方法院檢察署檢察官於98年9月2日以98年度偵
    字第19341號為緩起訴處分，緩起訴期間為1年，並命異議人
    應於緩起訴處分確定後3個月內，向臺北市觀護志工協進會
    支付3萬元，並於緩起訴處分確定後10個月內，接受6小時道
    路交通安全講習，嗣該緩起訴處分經臺灣高等法院檢察署於
    98年9月15日駁回職權再議而告確定，緩起訴期間自98年9月
    15日至99年9月14日，異議人已履行緩起訴處分之條件，且
    緩起訴期滿未經撤銷等事實，為受處分人所不爭執，且有臺
    灣臺北地方法院檢察署98年度偵字第19341號緩起訴處分書
    、臺灣高等法院檢察署98年度上職議字第9938號處分書、酒
    精濃度測定記錄表影本各1份、臺灣高等法院被告前案紀錄
    表1份及舉發通知單影本1紙附卷可稽，足認異議人確有原處
    分所認定之酒後駕車之交通違規行為無訛。
  (二)異議人之酒後駕車行為，確係一行為同時觸犯刑事法律及違
    反行政法上之義務規定，且經檢察官為緩起訴處分確定，並
    由異議人依緩起訴處分命令支付具有罰金性質之處分金，即
    依檢察官緩起訴處分支付3萬元予臺北市觀護志工協進會，
    。揆諸前揭說明，異議人在此範圍內，應認已經裁判確定處
    以罰金，則原處分機關漏未斟酌及此，遽依道路交通管理處
    罰條例第35條第1項第1款暨違反道路交通管理事件統一裁罰
    基準表裁處異議人罰鍰45,000元，而未僅就差額部分即1萬5
    千元予以裁罰，自有未洽。
  (三)至原處分機關依道路交通管理處罰條例第24條第1項第2款、
    第35條第1項第1款規定另裁處異議人吊扣駕駛執照1年（指
    重型機車駕照，且已執行完畢）及施以道路交通安全講習部
    分，均係屬裁罰性之不利處分，為維護交通安全，促使駕駛
    人於飲酒後能知所警惕，實有教導駕駛人了解交通規則並加
    強其遵循之必要，故依行政罰法第26條第1項但書之規定，
    仍得裁處之。
  (四)原處分機關雖另引交通部95年7月17日交路字第0950006986
    號函釋，而謂「緩起訴」本質上屬「附條件之不起訴處分」
    ，應有行政罰法第26條第2項適用云云。然按法官依據法律
    獨立審判，憲法第80條定有明文，各機關依其職掌就有關法
    規為釋示之行政命令，法官於審判案件時，固可予以引用，
    但仍得依據法律表示適當之不同見解，並不受其拘束；司法
    行政機關所為行政命令，如涉及審判上法律見解，僅供法官
    參考，法官於審判案件時，亦不受其拘束（司法院大法官會
    議釋字第216號解釋意旨可參）。是前開交通部函釋固得供
    本院參考，然本院並不受其拘束，況行政罰法為行政法中關
    於行政罰之總則性規定，是道路交通管理處罰條例之行政罰
    亦須遵循行政罰法規定，道路交通案件處理辦法之解釋及適
    用，當不得違反行政罰法此總則性之規定，併此指明。
五、綜上所述，異議人確有酒後駕車之違規行為，業經緩起訴處
    分，並已支付3萬元予臺北市觀護志工協進會確定在案，原
    分機關未依前揭說明裁處異議人繳納不足最低罰鍰差額，而
    裁處異議人罰鍰4萬5千元部分，核與行政罰法第26條第1項
    前段、第2項規定不符，異議人此部分之異議，為有理由，
    應由本院撤銷該部分之原處分，自為裁罰如主文第2項所示
    。至於原處分機關裁處吊扣駕駛執照1年及施以道路交通安
    講習部分，則與行政罰法第26條第1項但書規定相符，並無
    違誤，異議人此部分之異議，為無理由，應予駁回。
據上論斷，應依道路交通管理處罰條例第87條第2項、道路交通
案件處理辦法第19條、第20條前段，裁定如主文。
中    華    民    國    99    年    10    月    18    日
                  臺灣臺北地方法院交通法庭
                              法  官  古瑞君
上正本證明與原本無異。
如不服本裁定，應於裁定送達後5日內向本院提出抗告狀。
                              書記官  莊宜諳
中    華    民    國    99    年    10    月    18    日

司法院資訊處製作；財團法人民間司法改革基金會備份。
